臺灣高等法院臺中分院刑事判決　　　　100年度上訴字第143號
上　訴　人　臺灣臺中地方法院檢察署檢察官
被　　　告　黃錦福
上列上訴人因被告偽造文書案件，不服臺灣臺中地方法院99年度
訴字第2216號中華民國99年11月24日第一審判決（起訴案號：臺
灣臺中地方法院檢察署99年度撤緩偵字第297號），提起上訴，
本院判決如下：
    主  文
原判決撤銷。
黃錦福共同犯公務員登載不實罪，處有期徒刑壹年。
    事  實
一、黃錦福及莊明德為臺中市政府警察局第一分局公益派出所巡
    佐及警員，林可欣係臺中市政府警察局第一分局警員（莊明
    德、林可欣二人另經臺灣臺中地方法院檢察署檢察官為緩起
    訴處分確定），均係依法令服務於地方自治團體所屬機關，
    而具有法定職務權限之人員。渠等明知業經通報為行方不明
    之印尼國籍KARYATI KANYATI，係於民國96年10月5日委由在
    臺中市○○○街第一廣場附近經營小吃店之黃行貴以電話向
    臺中市警察局第一分局表示願自動到案以利其返回印尼，經
    第一分局警員曾吏右通知公益派出所後，即由黃錦福、莊明
    德至臺中市○○○街第一廣場附近上開黃行貴經營之小吃店
    外，將自動到案之KARYATI KANYATI帶回公益派出所接受詢
    問。詎黃錦福、林可欣、莊明德為爭取查緝逃逸外勞之專案
    績效，竟共同基於登載不實公文書之犯意聯絡，而由莊明德
    、林可欣依黃錦福指示，接續在KARYATI KANYATI之調查筆
    錄、呈報單及警察機關查獲境外逾期停（居）留或其他非法
    案件通知書上填載KARYATI KANYATI係於臺中市○區○村路
    ○○○路口遭查獲，而非在臺中市○○○街第一廣場附近自
    動到案之不實事項，足以生損害於KARYATI KANYATI本人、
    警政機關對於所屬員警績效管理及內政部入出國及移民署對
    於外籍人士管理之正確性。
二、案經臺灣臺中地方法院檢察署檢察官主動偵查起訴。
    理  由
壹、證據能力部分：
    按被告以外之人（包括證人、鑑定人、告訴人、被害人及共
    同被告等）於審判外之陳述雖不符刑事訴訟法第159條之1至
    之4等4條之規定，而經當事人於審判程序同意作為證據，法
    院審酌該言詞陳述或書面陳述作成時之情況，認為適當者，
    亦得為證據；當事人、代理人或辯護人於法院調查證據時，
    知有刑事訴訟法第159條第1項不得為證據之情形，而未於言
    詞辯論終結前聲明異議者，視為有前項之同意，同法第159
    條之5定有明文。立法意旨在於傳聞證據未經當事人之反對
    詰問予以核實，原則上先予排除。惟若當事人已放棄反對詰
    問權，於審判程序中表明同意該等傳聞證據可作為證據；或
    於言詞辯論終結前未聲明異議，基於尊重當事人對傳聞證據
    之處分權，及證據資料愈豐富，愈有助於真實發見之理念，
    且強化言詞辯論主義，使訴訟程序得以順暢進行，上開傳聞
    證據亦均具有證據能力。本案檢察官、被告於本院審理程序
    時就下列證據之引用，均未加爭執，且本院審酌證據作成之
    形式，均無瑕疵、與待證事實具有關聯性等情況，認為適當
    ，且無不法取得之情形，應認得為證據。揆諸前開說明，就
    本案所引用之供述、書面證據均得採為本案證據。
貳、實體有罪之認定：
一、訊據被告黃錦福（下稱被告）矢口否認有何公務員登載不實
    犯行，辯稱：伊確實與莊明德共同將曾吏右告知之逃逸外勞
    即印尼國籍之KARYATI KANYATI（下僅稱姓名）帶回派出所
    ，惟伊並未叫林可欣故意在筆錄上登載不實之查獲地點，也
    未叫莊明德在呈報單上登載不實之查獲地點等語。經查：
  (一)被告於96年10月5日係任職臺中市警察局第一分局公益派出
    所巡佐一職，莊明德則為該派出所警員、林可欣為臺中市警
    察局第一分局警員乙節，分據被告、證人莊明德、林可欣於
    警詢及原審審理中陳述明確，並有臺中市警察局第一分局公
    益派出所96年10月5日勤務分配表影本1份附卷可參（參他字
    卷第93至95頁），渠等於本案發生之際均為公務員身分，堪
    予認定。
  (二)本案係由位於臺中市○○○街第一廣場附近開設印尼小吃店
    之黃行貴，於96年10月5日下午以電話通知臺中市警察局第
    一分局警員曾吏右表示有逃逸外勞即KARYATI KANYATI，經
    曾吏右撥打被告使用之行動電話門號0000000000號通知被告
    前去黃行貴所開設之印尼小吃店查緝，被告乃與莊明德前往
    上開地點附近，經曾吏右指出KARYATI KANYATI所在位置係
    在黃行貴所開設之上開印尼小吃店外巷內某處後，由被告與
    莊明德上前攔查，並將其帶回公益派出所進行訊問，惟因
    KARYATI KANYATI在派出所內不肯言語，被告及莊明德亦不
    諳印尼語，乃由莊明德以電話通知外事警員林可欣到場協助
    製作KARYATI KANYATI之筆錄乙節，分據證人黃行貴、曾吏
    右、莊明德、林可欣於原審審理中具結證述在卷（參原審卷
    第65至74頁），並有KARYATI KANYATI之96年10月5日調查筆
    錄、臺中市警察局第一分局公益派出所呈報單及警察機關查
    獲境外人員發逾期停（居）留或其他非法案件通知書各1份
    附卷可參（參他字卷第87至90頁），且有KARYATI KANYATI
    之內政部警政署外僑出入境處理系統個別查詢及列印資料及
    護照影本（參他字卷第91、92頁）、內政部入出國及移民署
    99年9月23日移署資處娟字第0990137005號函暨附件各1份（
    參原審卷第16至18頁）在卷可稽，被告對此部分亦不爭執，
    堪予認定。然而，林可欣於96年10月5日對KARYATI KANYATI
    所製作之調查筆錄及莊明德製作之同日臺中市警察局第一分
    局公益派出所呈報單、警察機關查獲境外人員發逾期停（居
    ）留或其他非法案件通知書內，卻就查獲KARYATI KANYATI
    之地點，均記載為「臺中市○區○村路○○○○路口」此處
    ，該記載核與事實不符，顯為虛偽之記載乙節，業經證人莊
    明德、林可欣到庭證述在卷，被告對此亦不爭執，足認本案
    確有公務員林可欣、莊明德於96年10月5日分別在上開KARYA
    TI KANYATI之警詢筆錄、呈報單、通知書等公文書，就警方
    查獲之地點為虛偽不實登載之行為無訛。
  (三)就林可欣、莊明德何以會在上開公文書內就查獲地點為不實
    登載行為乙節，雖據證人林可欣於原審審理中結證稱：因外
    勞都不說話，伊詢問在旁邊的同事方文正（按應為方文政之
    誤，即臺中市警察局第一分局公益派出所65人勤務分配表所
    載服勤人員代碼第46號之警員，以下均予更正），方文政跟
    伊講查獲地點寫向上北路與美村路口等語（參原審卷第69頁
    ），及經證人莊明德於原審審理中結證稱：筆錄的查獲地點
    應該是方文政坐在林可欣旁邊，經方文政告知林可欣的，呈
    報單上的查獲地點是伊根據林可欣製作之筆錄所寫查獲地點
    而寫下的，警察機關查獲境外人員發逾期停（居）留或其他
    非法案件通知書也是伊製作的等語（參原審卷第66頁），均
    指為本案係由警員方文政指示要將查獲KARYATI KANYATI 之
    地點刻意記載為上揭「臺中市○區○村路○○○○路口」。
    惟查：
  1.證人莊明德係與被告一同前往上開綠川西街第一廣場附近查
    獲KARYATI KANYATI之人，且於查獲當日返回公益派出所後
    ，隨即在派出所內製作上開呈報單、通知書上呈移送，則莊
    明德對於本案查獲KARYATI KANYATI之地點究竟為何處，自
    當知之甚稔，而無推諉不知或遺忘之可能；衡情，莊明德自
    當在伊於公務上製作之上揭呈報單、通知書內，就查獲外勞
    之地點為翔實正確之記載，甚且在伊閱覽林可欣製作之警詢
    筆錄後，發現林可欣在該筆錄內登載之查獲地點顯與事實不
    符時，自當出言指正或詢問林可欣何以為上述不實之記載，
    或係向KARYATI KANYATI再次確定為何在筆錄內為與事實不
    一致之供述，甚或將林可欣所為登載不實之情狀報告直屬長
    官即巡佐黃錦福或公益派出所所長得悉，俾以查明事實，始
    符常情。詎莊明德非但不為任何詢問或指正林可欣之舉，反
    逕於伊在公務上製作之上揭呈報單、通知書內，就本案警方
    查獲KARYATI KANYATI之地點亦為相同不實之記載，顯見證
    人莊明德確有明知不實而故為虛偽登載之認識，至為灼然。
  2.證人莊明德前於96年10月16日警詢供稱：「（提示96年10月
    5日18時0分第一分局警員林可欣製作查獲印尼籍逾期居留外
    僑「KARYATI KANYATI」筆錄，是否係查獲時所製作？該查
    獲筆錄訊問內容您是否知悉？為何查獲地點及查獲方式與事
    實有不同之處？）現在調查人員所提示之筆錄，就是當時查
    獲印尼籍逾期居留外僑「KARYATI KANYATI」所製作，筆錄
    訊問內容我知悉，巡佐黃錦福稱報案人不願查獲地點曝光，
    所以查獲地點及查獲方式才會與事實不同。」、「（您查獲
    逾期居留外僑「KARYATI KANYATI」由外事警員林可欣製作
    筆錄時，為何未請通譯到場協助，溝通了解案情？）本案逾
    期居留外僑「KARYATI KANYATI」係由本分局外事警員林可
    欣負責製作筆錄，對於應否請通譯到場協助、筆錄製作完畢
    有無朗誦筆錄內容之動作，或該名逾期居留外勞是否了解筆
    錄內容等情形，我不在現場都不清楚。」等語（參他字卷第
    70至73頁），可知證人莊明德前於警詢中業已表示不清楚林
    可欣對KARYATI KANYATI 製作筆錄之情形，且明確指陳本案
    係因被告稱報案人（按指黃行貴）不願查獲地點曝光，故查
    獲地點及查獲方式才會與事實不同之情在卷，核與證人黃行
    貴、曾吏右於原審審理中就此部分之陳述相一致，足認莊明
    德確係依被告之指示，始在上揭呈報單、通知書內就查獲外
    勞之地點故為不實之登載甚明。詎證人莊明德竟在距離本案
    發生時間已逾4年之久之原審99年11月10日審判期日中，突
    為「當時只有方文政坐在林可欣旁邊，我想應該是方文政告
    知的」、「（你方才提到方文政，方文政有無跟你一起到場
    查獲外勞嗎？）沒有，他只是在我們查獲外勞時，在派出所
    製作所有人的超勤加班費。」、「（你或黃錦福回到派出所
    時，有無跟方文政提到如何查獲外勞？查獲地點？）我沒有
    提，黃錦福有無說我不知道。」、「（林可欣到派出所後，
    一直到製作外勞的筆錄完成的過程中，黃錦福是否都在派出
    所內？）應該是。」、「（上開呈報單是黃錦福指示你要製
    作的嗎？）我們的程序規定呈報單是由到場的承辦人員填寫
    ，黃錦福是巡佐，我是警員，所以呈報單就由我填寫。」、
    「（你方稱呈報單上寫查獲地點是在向上北路與美村路口，
    這是因為黃錦福說黃行貴表示不要寫在他店裡查獲等語，你
    是什麼時候聽黃錦福這樣講的？）我們從黃行貴的店外抓到
    那名外勞以後，要離開該店返回派出所途中，我聽到黃錦福
    這樣講，當時車內只有我、黃錦福及那名外勞。」、「（黃
    錦福這樣跟你說，有無告知你查獲地點是哪裡？）他沒有說
    。」、「（當時你明知外勞筆錄上寫的查獲地點並非真實地
    點，有無去詢問林可欣或黃錦福為何不寫真實地點？為何要
    這樣紀錄？）我沒有問。」等語（參原審卷同上筆錄），其
    如此記憶清晰明確之陳述，核與常情有違，不僅顯然違背伊
    身為警員執行公務之規範，亦有悖於經驗法則及論理法則，
    是證人莊明德所證：係依據林可欣製作之警詢筆錄所載查獲
    地點，填載在伊於公務上製作之呈報單、通知書內云云，是
    否屬實，非無可疑。
  3.依證人林可欣於警詢中所稱：「（提示96年10月5日18時0分
    第一分局警員林可欣製作查獲印尼籍逾期居留外僑「KARYAT
    I KANYATI」筆錄，是否係查獲時所製作？為何查獲地點及
    查獲方式與事實有不同之處？）當時查獲印尼籍逾期居留外
    僑「KARYATI KANYATI」係由我本人負責製作筆錄，相關查
    獲情形都是由公益所查獲同仁提供，本案查獲地點及查獲方
    式與事實有無不同之處，我並不清楚。」、「（您協助處理
    逾期居留外僑「KARYATI KANYATI」案件製作筆錄時，為何
    未請通譯到場協助，溝通了解案情？筆錄製作完畢有無朗誦
    筆錄內容使其了解？）當時帶回逾期居留外僑「KARYATI
    KANYATI」後由本人負責製作筆錄，平日對於一般單純逃逸
    或逾期停（居)留外僑案件，大都不會聯繫通譯到場協助，
    如果需要指證非法雇主、仲介或其他關係人之案件，才會請
    通譯到場協助，筆錄製作完畢後我有朗誦筆錄內容之動作，
    有時她會點頭表示，我覺得該名逾期居留外僑應該了解筆錄
    內容。」、「（您於96年10月5日18時前往第一分局公益所
    協助處理查獲印尼籍逾期居留外僑「KARYATI KANYATI」案
    件，是何人與你聯繫？）本案係公益所同仁(可能是警員莊
    明德)致電分局三組辦公室，請我協助查證該名外籍婦女身
    分，我立即查詢電腦資料庫，發現該外籍婦女為逾期居留外
    僑，公益所同仁(可能是警員莊明德)又反映該外籍婦女在所
    內均閉而不語、無法溝通，可能有印語翻譯的需求，後來我
    才會前往公益所協助製作筆錄。」、「（提示96年10月5日
    18時0分你所製作查獲印尼籍逾期居留外僑「KARYATI KANYA
    TI」筆錄，為何查獲地點及查獲方式與事實有不同之處？）
    當時查獲印尼籍逾期居留外僑「KARYATI KANYATI」係由我
    本人負責製作筆錄，相關查獲情形都是由公益所查獲同仁（
    可能是警員莊明德)提供，本案查獲地點及查獲方式與事實
    有無不同之處，我沒參與查獲行為所以並不清楚，我只是按
    照公益所呈報單內容配合製作筆錄，該份呈報單是何人製作
    我也不清楚，因該所專案組成員我不熟識，我無法確定。」
    等語（參他字卷第74至80頁），可知證人林可欣於警詢中係
    稱「依據公益派出所警員可能是莊明德所寫之呈報單內容配
    合製作筆錄」乙節明確。然證人林可欣嗣於原審審理中亦翻
    異前詞，改稱：伊詢問在派出所的同事，記得是問另外一個
    同事方文政，方文政跟伊講查獲地點寫向上北路與美村路口
    ，查獲時間是伊自己根據之前在分局內曾吏右告訴伊的內容
    猜想應該是當天下午5點，所以伊就這樣寫；伊在警詢之筆
    錄記載有問題，忘記當時有無這樣回答，不知道這份警詢筆
    錄為什麼會這樣紀錄，事實上呈報單是派出所要給分局的東
    西，派出所要把案子處理完畢才會移送給分局，伊只是以分
    局警員的角度去派出所幫忙製作筆錄，筆錄還沒做完之前，
    根本就不會有呈報單，本案做筆錄時還沒有呈報單，伊根本
    不可能依據呈報單去做筆錄，伊有看過自己的該份警詢筆錄
    才簽名，當時沒有向製作筆錄員警詢問筆錄內容有何不對的
    地方，伊詢問方文政查獲地點時，是在公益派出所內開放的
    辦公室，伊記得方文政是坐在伊等旁邊，方文政當時在做什
    麼事伊不知道云云，核與伊於警詢中之陳述明顯不同。經查
    ，證人林可欣於同次審判期日既證稱：不知方文政有無去查
    獲之現場，當天下午4點多的時候曾吏右跟伊說他去黃行貴
    的店，在伊去公益派出所製作筆錄之前，曾吏右回到分局時
    有跟伊說有抓到一個外勞，那個案件由公益所莊明德那一組
    的專案去處理，…在曾吏右外出之前，伊就知道他是去黃行
    貴的店處理外勞的事，黃行貴的店在綠川西街那裡，第一廣
    場附近，向上北路與美村路口離第一廣場綠川西街那邊很遠
    ，開車要15、20分鐘時間，塞車可能要更久等語，顯見證人
    林可欣雖未實際參與本案查獲過程，然其既於稍早聽聞曾吏
    右是前往黃行貴之印尼小吃店那裡處理外勞之事，復又自曾
    吏右處得知有抓到一名外勞，交由公益派出所莊明德所屬小
    組處理，顯見林可欣對於本案查獲KARYATI KANYATI之真正
    地點，並非一無所悉，縱不知詳細地址，亦可得知悉係在臺
    中市○○○街第一廣場附近黃行貴所開設之印尼小吃店外某
    處，且伊自承：在聽聞方文政答稱「寫向上北路與美村路口
    」時，隱約覺得奇怪等語在卷，衡情林可欣自應當場表示懷
    疑，並詢問負責查獲KARYATI KANYATI之莊明德或被告，以
    釐清真實。況審酌證人林可欣自陳於本案為KARYATI
    KANYATI製作筆錄時，擔任外事警察雖不到1年半，承辦過之
    外國人筆錄問過10幾份以上，本案是少數碰過不講話之外國
    人士等語，顯見在林可欣擔任外事警員之經驗中，外勞於筆
    錄製作過程中未予答話之情形當屬少見，則伊見受詢問人不
    為陳述時，依法自當翔實記載受詢問人之反應、神情，並就
    受詢問人不予答話之情形記錄「不答」或「搖頭不語」等真
    實情況，或是等候通曉受詢問人所屬國語言之通譯到場協助
    後，再根據受詢問人之自由意志陳述製作筆錄才是，豈有任
    意在受詢問人未為陳述又無通譯在場之情形下，自行在筆錄
    內編纂登載受詢問人確有經伊詢問後回答筆錄內容之理，此
    舉顯與常情有違，亦明顯違背經驗法則及論理法則，明顯可
    見林可欣在製作本案KARYATI KANYATI之警詢筆錄時，實有
    刻意違反一般警方查緝犯罪所應遵守之勤務執行規範至明。
    詎證人林可欣於原審審理中就此部分僅稱：當時伊沒問就照
    打，那時的認知覺得一般就是這樣處理云云，即貿然將與實
    際查獲KARYATI KANYATI之地點南北有別、距離甚遠之「臺
    中市○區○○○路與美村路口」等內容，登載在伊於公務上
    製作之筆錄公文書內，其用意及動機為何，實非無疑。由此
    益徵證人林可欣上揭於公務上登載之筆錄內，就本案警方查
    獲KARYATI KANYATI之地點為不實記載，確有明知不實而故
    為虛偽登載之主觀認識無疑。
  4.證人林可欣雖於原審審理中證稱：一般派出所警員要先有警
    詢筆錄，才會寫呈報單移送給分局，在伊尚未製作完警詢筆
    錄前，莊明德不可能寫呈報單等語；惟證人林可欣所述警詢
    筆錄、呈報單之製作順序，固屬警員一般在承辦本案相類案
    件時之處理流程，然本案不同之處在於：被告曾告知莊明德
    關於報案人不願查獲地點曝光之舉、本案之KARYATI KANYATI
    幾乎未答話，但林可欣並未依據真實情況紀錄，而自行推測
    查獲時間及經詢問他人如何記載查獲地點後，故為不實之登
    載行為、到場查獲警員莊明德明知查獲地點係在綠川西街第
    一廣場附近，亦在公務上製作之呈報單、通知書內故為相同
    不實之登載、林可欣製作KARYATI KANYATI筆錄之過程明顯
    違反相關警察執行職務之規範等節，凡此皆有違逆經驗法則
    及論理法則之處，明顯可見莊明德、林可欣及被告在處理本
    件KARYATI KANYATI案件時，皆有刻意違反一般警方查緝犯
    罪規範之行為。則渠等為使前後登載不實之內容一致，先由
    承辦本案並實際到場查獲之莊明德在上開呈報單上不實登載
    查獲地點為「臺中市○區○○○路及美村路口」後，再將此
    一地點告知林可欣予以登載在KARYATI KANYATI之筆錄內，
    亦非不可能。況林可欣身為警員，平日即有對被告或涉案關
    係人製作筆錄之經驗，當知警方製作筆錄完畢後，均為提供
    受訊問人閱覽無誤後，始由受訊問人簽名之流程，而伊在96
    年10月16日之警詢中，既有經詢問後閱覽筆錄內容再予簽名
    確認內容無誤之舉，且當時亦未曾向製作筆錄之警員表示該
    份筆錄內容有何記載錯誤之處等行為，詎伊竟於原審審理時
    始諉稱：96年10月16日警詢筆錄所載「我只是按照公益所呈
    報單內容配合製作筆錄」係記載錯誤云云，顯然悖於常情，
    不足採信。是以，本院認為就證人林可欣如何得知要在KARY
    ATI KANYATI之調查筆錄內登載查獲地點為「臺中市○○○
    路與美村路口」此點，應以證人林可欣前於警詢中之陳述，
    核與事實較為相符，較為可採。
  (四)查證人KARYATIK ANYATI於96年10月16日警詢及96年10月26
    日偵查中陳、證稱：伊很累想要回印尼，但不知要如何向警
    察申辦，所以就前往臺中市第一廣場附近印尼小吃店，請店
    長阿貴「AKUI」幫忙，後來就有2名便衣警察來將伊帶走等
    語明確（參他字卷第35頁、第62至65頁），雖證人KARYATI
    KANYATI係稱「在店裡為警帶走」，惟因證人黃行貴（即阿
    貴「AKUI」）以電話通知曾吏右後，曾向證人曾吏右表示不
    要在店裡抓人，以免影響店裡做生意，叫警方離伊的店遠一
    點的地方抓人，其後，曾吏右亦有將黃行貴之上述要求轉知
    被告得悉乙節，此經證人黃行貴、曾吏右、莊明德分別證述
    在卷，核與被告所辯若合符節，顯見被告所辯：本案是因黃
    行貴有告知希望不要讓他的店曝光等語，非屬子虛，固堪採
    信。然而，不問是被告或莊明德、林可欣，渠等於本案甫發
    生後接受警方詢問時，均未曾提及同事方文政此人，然證人
    莊明德、林可欣竟雙雙於案發逾3年後之原審審理中，陳稱
    ：是方文政告知林可欣要寫查獲地點為「臺中市○○○路與
    美村路口」，方文政已過世云云，核與渠等前於警詢中之供
    述，迥不相符，是渠等所稱關於方文政該部分之內容是否屬
    實，本院即無從再予傳喚調查以明其實。然依證人莊明德於
    96年10月16日警詢中所稱：係被告稱報案人（按指黃行貴）
    不願查獲地點曝光，故查獲地點及查獲方式才會與事實不同
    等語，既堪認證人莊明德、林可欣上述在公務上製作之公文
    書內，就查獲本案KARYATI KANYATI之地點故為不實登載之
    動機，係出於被告表示不要讓黃行貴之店面曝光此節而為，
    且參諸本案係被告因接獲警員曾吏右撥打其使用之行動電話
    通知後，始知悉KARYATI KANYATI在上述臺中市○○○街第
    一廣場附近巷內出現之情，嗣由被告與莊明德一同前往查獲
    KARYATI KANYATI，同為公益派出所警員之方文政並未到場
    參與查獲行動；是以，縱方文政事後確有告知林可欣要如何
    登載本案查獲地點，其所得悉之查獲地點亦可推知係經到場
    之被告或莊明德告知才是，而證人莊明德既證稱：於返回公
    益派出所後並未對同事方文政告知本案查獲地點等語綦詳，
    由此即可推知方文政係經被告告知後，始得悉本案查獲KARY
    ATI KANYATI之地點究竟為何處，堪予認定。被告於原審審
    理時辯稱：當時其跟莊明德在黃行貴的店外是有聽到黃行貴
    、曾吏右同時跟渠等說查獲地點不要寫他們店裡，其聽聽就
    算了，沒有問要寫哪裡，也未跟其他人說查獲地點要寫哪裡
    ，其回去後就處理自己的事情，沒有管他們，事情都交給莊
    明德處理；筆錄不是伊製作的，製作筆錄警員具有專業素養
    ，應該要照實製作，伊未核章，沒有看過，也沒有指示云云
    ，要屬事後卸責之詞，不足採信。是被告就本案公務員莊明
    德、林可欣上揭所為於公務上製作之文書故為不實登載之行
    為，確有共同之主觀認識，至堪認定。
  (五)按刑法第213條犯罪處罰，原係以保護公文書之正確性為目
    的，所謂明知不實事項而登載，衹須登載之內容失真出於明
    知，並不問失真情形為全部或一部，亦不問其所以失真係出
    於虛增或故減（最高法院44年臺上字第387號判例意旨參照
    ）。且該罪係以公務員明知不實，仍故以反於事實之事項，
    登載於其所掌之公文書，為其製作公文書之手段，而有致公
    眾或他人受損害之虞為要件；祗須登載之內容失真出於明知
    ，致所登載之基礎事實有所不實，並不問失真情形為全部或
    一部，亦不問其所以失真係出於虛增或故減。此項反於事實
    所作成之文書，祇要就客觀上為一般觀察，顯有生損害於公
    眾或他人之虞者，即屬相當；實際上有無生損害於公眾或他
    人，或損害是否已受彌補，或該公務員之同僚或長官，於會
    簽或核批該文書時，已否知其為不實，能否受其矇蔽，均不
    足以阻卻其犯罪之成立（最高法院97年度臺上字第1310號判
    決意旨參照）。次查，警員於詢問被告，偵查犯罪時，所製
    作之警詢筆錄，係本諸偵查犯罪之職責，依職權為調查犯罪
    所製作之文書證據，屬公務員依法令製作之公文書，且依刑
    事訴訟法第159條之3、第159條之4規定，於符合一定要件後
    ，即賦予證據能力，考其立法意旨即在於該等文書係公務員
    依職權所為，與其責任、信譽攸關，若有錯誤、虛偽，公務
    員可能因此負擔刑事及行政責任，從而其正確性高，且該等
    文書經常處於可受公開檢查之狀態，設有錯誤，甚易發現而
    予及時糾正，是以，除有顯不可信之情況外，其真實之保障
    性極高。而刑法公務員登載不實罪，仍在於保護公文書之正
    確性以維公眾信用，若明知不實而記載，不僅使當事人權益
    受損，政府機關公文書之信憑性亦同受有影響。經查：
  1.本件由被告與莊明德、林可欣等人不實填載之各項文書，其
    中呈報單為派出所於查獲和祥專案對象時，陳報該分局彙辦
    績效統計及申領獎勵金之表格，另警察機關查獲境外逾期停
    （居）留或其他非法案件通知書係警察機關查獲各類違反就
    業服務法或入出國及移民法之外來人口時、併相關筆錄移請
    入出國及移民署各地專勤隊辦理強制收容、驅逐出國等事宜
    所用表格等情，有臺中市政府警察局99年9月21日中市警外
    字第0990072941號函暨所附內政部警政署96年5月11日警署
    外字第0960073563號所檢附之「內政部警政署96年查處行蹤
    不明外籍勞工執行計畫」（和祥專案）暨其相關作業規、執
    行計畫等在卷可憑（參原審卷第28至46頁），據此堪認，被
    告等人係以渠等因執行和祥專案查獲逃逸外勞，而為上開呈
    報、通知等。
  2.本件係因被告接獲第一分局警員曾吏右以電話告知有逃逸外
    勞後，為爭取查緝逃逸外勞之專案積效，而與莊明德前往位
    於臺中市○○○街第一廣場附近印尼小吃店，將KARYATI
    KANYATI帶回公益派出所，故被告主觀上應已認定KARYATI
    KANYATI係逃逸外勞，此由被告於原審準備程序中供稱「當
    時內勤曾吏右打電話給我時，是跟我說是逃逸外勞」等語（
    參原審卷第10頁），亦可查知。
  3.依證人林可欣所製作警詢筆錄內容記載，KARYATI KANYATI
    係於「96年10月5日1700時在臺中市○○○路與美村路口被
    警方盤查查獲」等語，另該通知書上亦載明：「本分局員警
    執行『和祥專案』取締逃逸外勞，於上開時地臨檢查獲上開
    逾期居留外僑...」等語；依此，亦足堪認被告與莊明德、
    林可欣等人係以警方於執行和祥專案時自行查獲，而主觀認
    定已符合警政署和祥專案計畫，而為上開通知等。
  4.至臺中市政府警察局雖先後函覆稱，本件KARYATI KANYATI
    係持14天停留簽證來臺而逾期停留之外僑，非係內政部警政
    署96年函頒「加強查處不明行蹤不明外籍勞工執行計畫」清
    查對象，未符前揭計畫團體或個人獎懲規則，故無辦理績效
    評定及獎懲等語（參原審卷第28頁、本院卷第29頁所附該局
    函文），然此乃該機關對被告等人所提出之呈報單、調查筆
    錄等資料加以查核所得之結果，揆諸前揭最高法院判例意旨
    及說明，尚不足以阻卻被告等人所為確已該當公務員登載不
    實犯罪之成立，附此敘明。
  5.據上，本件KARYATI KANYATI既係先行委託黃行貴向警方表
    示願自動到案，惟被告與莊明德、林可欣等人對其製作之調
    查筆錄卻記載為係於臺中市○區○村路○○○路口遭員警盤
    查而查獲，自足生損害於KARYATI KANYATI本人；再被告等
    人共同填載之呈報單等既係查獲和祥專案對象時，陳報該分
    局彙辦績效統計及申領獎勵金所用之表格，則證人莊明德填
    寫不實呈報單，呈報與臺中市警察局第一分局，以供被告等
    人申領查獲逃逸外勞獎金及績效統計之用，其等共同偽造查
    獲經過及筆錄，確已使公文書之正確性及可靠性遭破壞，自
    足以生損害於警政機關核定績效之正確性；而另紙警察機關
    查獲境外逾期停（居）留或其他非法案件通知書復係警察機
    關查獲各類違反就業服務法或入出國及移民法之外來人口時
    、併相關筆錄移請入出國及移民署各地專勤隊辦理強制收容
    、驅逐出國等事宜所用之表格，被告等人於其上為不實之記
    載，亦堪認足以生損害於內政部入出國及移民署對於外籍人
    士管理之正確性。從而，本件堪認被告與莊明德、林可欣上
    揭所為，確已足以生損害於KARYATI KANYATI本人、警政機
    關對於所屬員警績效管理及內政部入出國及移民署對於外籍
    人士管理之正確性。
  (六)此外，本案復有臺中市警察局第一分局公益派出所勤務分配
    表（參他字卷第93至95頁）、KARYATI KANYATI於96年10月5
    日之調查筆錄、呈報單、警察機關查獲境外逾期停（居）留
    或其他非法案件通知書等在卷可稽。本件事證明確，被告上
    揭共同公務登載不實之犯行，洵堪認定。
三、核被告所為，係犯刑法第213條之公務員登載不實公文書罪
    。被告與莊明德、林可欣等人製作KARYATI KANYATI於96年
    10月5日之調查筆錄、呈報單、警察機關查獲境外逾期停（
    居）留或其他非法案件通知書等之時間密接，且係基於一個
    行為決意所為，侵害之法益同一，各行為之獨立性極為薄弱
    ，依一般社會健全觀念，在時間差距上，難以強行分開，應
    視為數個舉動之接續施行，合為包括之一行為予以評價，屬
    接續犯。被告與林可欣、莊明德間，就上開公務員登載不實
    於前述各公文書之犯行，有犯意聯絡及行為分擔，均為共同
    正犯。另按刑法第216條之行使第213條之公務員登載不實文
    書罪，係以行為人本於該文書之內容有所主張為成立要件。
    公務員就所擬之公文為呈判或會簽，乃其職務上之層轉行為
    ，並非自己持用該文書對於內容有何主張，尚與行使有別（
    最高法院97年度臺上字第3419號、95年度臺上字第1021號、
    90年度臺上字第441號判決意旨參照），準此，本件被告等
    人製作不實之上揭筆錄、呈報單、通知書後，僅呈由第一分
    局核定，乃屬機關內部之層轉行為，尚難認係行使該公文書
    ，附此敘明。
四、本件原審未詳予審酌，以被告所為與刑法第213條所規定「
    足生損害於公眾或他人」之構成要件未該當，遽就被告為無
    罪之判決，尚有未洽，檢察官上訴意旨指摘原判決不當，為
    有理由，應由本院將原判決撤銷。爰審酌被告身為臺中市政
    府警察局第一分局公益派出所巡佐，原應恪盡職責，健全警
    政制度，竟因受民眾及同僚之請託，即與相關員警同仁共同
    製作不實之筆錄等，置警政機關偵辦案件之正確性於不顧，
    顯有失職守，且破壞警務人員之形象，殊不足取，及其否認
    犯行之犯後態度、犯罪之動機、目的、手段，暨本案不能證
    明被告從中有何獲利，純係為應民眾及同僚之要求乃為上揭
    犯行等一切情況，量處如主文第2項所示之刑。
據上論斷，應依刑事訴訟法第369條第1項前段、第364條、第299
條第1項前段，刑法第28條、第213條，判決如主文。
本案經檢察官鍾宗耀到庭執行職務。
中    華    民    國   100    年    3     月    15    日
            刑事第二庭  審判長法  官  邱  顯  祥
                              法  官  張  國  忠
                              法  官  王  鏗  普
以上正本證明與原本無異。
如不服本判決應於收受送達後十日內向本院提出上訴狀，其未敘
述上訴之理由者並得於提起上訴後十日內向本院補提理由書（均
須按他造當事人之人數附繕本）「切勿逕送上級法院」。
                              書記官  詹  雅  婷
中    華    民    國   100    年    3     月    15    日